臺灣高等法院臺南分院民事判決　九十一年度家上字第五五號　Ｊ
　　　上　訴　人　丙　○○○
　　　訴訟代理人　甲　○　○
　　　被　上訴人　乙　○　○
右當事人間請求離婚事件，上訴人對於中華民國九十一年四月三十日臺灣雲林地方法
院第一審判決（九十一年度婚字第四四號）提起上訴，本院判決如左：
      主      文
原判決廢棄。
被上訴人在第一審之訴駁回。
第一、二審訴訟費用由被上訴人負擔。
      事      實
甲、上訴人方面：
一、聲明：求為判決：（一）原判決廢棄。（二）被上訴人在第一審之訴駁回。（三
    ）第一、二審訴訟費用均由被上訴人負擔。
二、陳述：除與原判決記載相同者，予以引用外，補稱：
（一）原審判決認「考量兩造分居已久：：：上訴人並當庭表示：只要原告搬出現在
      居住之房子，我願意離婚等語，顯見兩造間誠摯相愛之根本已動搖，雙方互相
      之基礎已不復存在，難期雙方維持幸福和諧之婚姻關係」等語，顯然與事實不
      符。
（二）被上訴人居住之房子係登記在兩造所生子女所營「輝壁實業有限公司」名下，
      被上訴人若要求離婚，即須搬離該處；被上訴人因有外遇，伊才在家中裝設電
      話錄音；其後因被上訴人與不明女子談話時，為上訴人發現，被上訴人竟因此
      毆打伊；被上訴人以前即經常毆打上訴人，伊手亦曾因之遭打斷過，此次復遭
      被上訴人毆打，致伊眼睛受傷腫起，伊兒子才接伊至台北同住，並非伊離家出
      走，且逢年過節伊回家祭拜祖先時，均遭被上訴人趕出門。九十年二月間，被
      上訴人雖到台北找伊，惟並非要求上訴人回家，其目的實係要求伊簽署分居協
      議書，且帶木棒欲毆打上訴人，結果因誤認睡覺中之人為上訴人而打錯人；伊
      不同意本件離婚。
三、證據：除援用第一審所提證據外，補提診斷證明書為證，並聲請訊問證人洪許玉
    燕。
乙、被上訴人方面：
一、聲明：求為判決：（一）上訴駁回。（二）第一、二審訴訟費用由上訴人負擔。
二、陳述：除與原判決記載相同者，予以引用外，補稱：
（一）上訴人辯稱：渠於八十八年十月份離家北上居住，係因遭受被上訴人之毆打云
      云，與事實不符。實則因上訴人無端懷疑被上訴人有外遇，在未究明事情原委
      情形下，先持鏡子丟擲被上訴人，致兩造發生爭執，始負氣離家。惟上訴人離
      家後猶以電話辱訴外人孔平飛與被上訴人有不正常之關係，以致被上訴人於
      九十年二月間北上質問上訴人為何製造他人之困擾？雖上訴人該次北上曾與被
      上訴人兒子甲○○發生口角，惟被上訴人並未出言恐嚇或威脅不許上訴人返家
      居住。足見上訴人離家迄今未返家與被上訴人共同生活，確因上訴人本身無意
      願，而非被上訴人不讓其返家。
（二）兩造分居迄今已達三年之久，期間上訴人雖偶爾於過年過節返家祭拜祖先神明
      ，惟均於事後旋即北上，視被上訴人為陌路，根本未有繼續與被上訴人共同生
      活之意願。
（三）抑有進者，上訴人明知被上訴人身患心臟疾病及骨刺之身體病痛，仍置之不理
      。甚且於九十年十月中旬，被上訴人因不堪骨刺之病痛折磨，擬至國軍八○三
      醫院開刀治療，央請過去鄰居吳林照月打電話給上訴人，表示其不究既往請上
      訴人返家之心意，並請上訴人將被上訴人置放台北之衣服帶回，以便住院時之
      用。豈料，上訴人竟對訴外人吳林照月告稱：台北並無被上訴人衣服，並要吳
      林照不要再管被上訴人之事，被上訴人無奈之餘，只好擇期於九十年十二月四
      日在無任何親人陪伴之下，隻身前桃園禾骨科診所作手術治療，有診斷證明書
      影本乙份在卷可按。同樣之情形，亦發生在九十一年六月份，被上訴人因高燒
      不退，隻身前往醫院檢查，得知患有腎臟方面之疾病，乃在醫囑之下，獨自收
      拾行李，於九十一年六月二十八日住院接受手治療，有慈愛綜合醫院診斷證明
      書影本乙份足參。據上足見，上訴人棄被上訴人之死生於不顧之心態，兩造目
      前已形同陌路之事實，灼然至明。
（四）綜上所陳，顯見兩造婚姻確已出現嚴重之破綻而無法回復，且兩造婚姻之破綻
      係因上訴人在未究明被上訴人是否真有外遇之情形下，無端懷疑生事所致，原
      審以民法第一千零五十二條第二項規定，判決兩造離婚並無不當。
三、證據：除援用第一審所提證據外，補提診斷證明書影本一件為證。
      理      由
一、本件被上訴人起訴主張：兩造於四十一年三月一日結婚，迄今已歷五十年，惟兩
    造自結婚起感情即不甚融洽，兩造自八十七年底起即未住一室，未久，上訴人懷
    疑伊有外遇，幾經伊澄清，上訴人仍未置信。八十八年十月間，上訴人因聽到伊
    與友人通電話，竟因之與伊發生口角，雙方進而打架，其後上訴人即搬離兩造同
　　居之雲林縣虎尾鎮興南里十一鄰四六四號住所，北上與子女同住迄今，上訴人未
　　念夫妻多年情分及伊身患心臟疾病及骨刺，棄伊於不顧。伊於九十年二月北上找
　　上訴人，竟遭上訴人及兩造長子惡言相向，並告之家中電話已遭錄音，伊於九十
　　年八月二十二日因家中電話故障維修時，始發現上情。且伊於九十年十月中旬，
　　欲進行手術治療骨刺而央請上訴人返家照顧時，亦為上訴人所拒；本件兩造已分
　　居二年有餘，夫妻間基本之互信基礎不復存在，足見兩造婚姻基礎已然喪失，兩
　　造間之婚姻，即有民法第一千零五十二條第二項之難以維持婚姻之重大事由等語
　　。
二、上訴人則以：被上訴人原為公務人員，退休後所領退休金均已花用殆盡，並將其
    長女廖秀惠帳戶內之二百四十萬元佔為己用，雲林縣虎尾鎮興南四六四號房屋，
    係由兩造長女所營「輝璧實業有限公司」購買後供兩造居住，詎被上訴人因結識
    大陸女子孔平飛，繼之與其交往後，竟因之毆打、辱罵上訴人，並要求上訴人至
    台北與兩造所生子女同住，上訴人並非離家出走，上訴人對於本件離婚事件並無
    可歸責事由等情詞，資為抗辯。
三、本件上訴人主張兩造於四十一年三月一日結婚，戶籍設於雲林縣虎尾鎮興南里十
    一鄰興南四六四號，現婚姻關係尚存續中之事實，此有被上訴人提出而為上訴人
    所不爭之兩造戶籍謄本附於本院卷第三十頁可按，堪信為真實。
四、被上訴人主張兩造間有難以維持婚姻之重大事由者，無非係以兩造自八十七年底
    即未住一室，且上訴人懷疑被上訴人有外遇，復不聽被上訴人澄清，且在家中電
    話機裝置錄音機竊聽伊對外通訊；於八十八年十月間，上訴人因聽到伊與他人通
    電話，竟與伊發生口角，進而打架，其後上訴人旋即離家北上與子女同住，棄多
    年夫妻情分不顧，其後伊於九十年二月北上找上訴人時，復遭上訴人及兩造長子
    惡言相向，另伊於九十年十月中旬欲進行手術治療骨刺而央請上訴人返家照顧時
    ，亦為上訴人所拒，足認兩造間已無夫妻情義為其論據；惟為上訴人否認，並以
    ：遭被上訴人常期毆打，且被上訴人因有外遇，伊才裝置電話錄音；嗣於八十八
    年十月間，被上訴人與不明女子通話時，上訴人竟遭被上訴人毆打致眼睛腫起成
    傷，兩造之子才接伊至台北與伊子女同住，至於逢年過節回家祭祖時，亦遭被上
    訴人趕出，被上訴人所稱到台北看伊，實係拿分居協議書叫伊簽署，並非真心請
    求上訴人回家等語置辯；經查：
（一）被上訴人於本院九十一年七月二十六日行準備程序時到場自陳：「八十八年九
      月底，上訴人懷疑我有外遇，我要聽手機時，他搶我的手機，我有推他，上訴
      人拿鏡子要打我並抓我的手，我撥開才打到上訴人的眼睛。」、「八十八年十
      月底她自己到台北去，不是我逼上訴人離家，我並無外遇。」、「九十年的二
      月二日我到台北去找上訴人，是要質問上訴人，為何要害我背負妨害別人家庭
      之名，我去附近的雜貨店買了一張美術紙，上訴人不在現場，上訴人之妹躺在
      沙發上，我誤認是上訴人，美術紙打了之後，才發現打錯人。」、「因我是被
      收養，小時候常受虐待，上訴人對我的養父母很好，我養母過世後，養父要求
      守靈一百天，事後我養父有拿黃金約二、三斤給上訴人」、「隔天中午（二月
      三日）甲○○從台南回到台北與伊爭吵，伊很生氣就拿起茶杯丟甲○○，並說
      ：上訴人與被上訴人之養父有一腿（即姦情）」等語（本院卷第二四頁至二七
      頁）。
（二）證人洪許玉燕於同日亦到場證述：「當天（按即九十年二月二日）約下午一、
      二點的時候，伊躺在客廳沙發上看伊妹妹他們打麻將，突然被上訴人進來，持
      類似以新聞紙捲成之長條物件打伊的臉，不是很痛但嚇一大跳，伊質問被上訴
      人為何打人，被上訴人說：【對不起，我打錯人了】」、「上訴人的女兒告訴
      伊說：上訴人被伊爸爸打到眼睛腫起來」等語（本院卷第二五頁至二六頁）。
    綜上，上訴人因懷疑被上訴人外遇一事，並未提出積極證據以資證明，且證人即
    遭上訴人質疑為被上訴人外遇對象之孔平飛，及其夫楊惠亭於原審審理時亦到場
    供稱：雙方僅係要好朋友，被上訴人無聊時常到伊等家中作客等語（原審卷第五
    二頁），是上訴人抗辯被上訴人與不明女子交往之事實，尚屬無法證明；其因心
    生懷疑而裝置電話錄音，妨害被上訴人生活之個人隱私，即有不當；然兩造間因
    長年關係不佳，被上訴人自陳因上訴人刻意干擾伊與他人之通話，而「推上訴人
    ，並於撥開上訴人之手時，打到上訴人眼睛」等語，具見上訴人抗辯受被上訴人
    毆打致眼睛腫起成傷者，並非空穴來風，而被上訴人僅因上訴人在旁干擾與不明
    女子通訊，即將上訴人眼睛毆傷，亦屬過當行為，上訴人抗辯其後兩造子女將其
    接到台北與子女同住者，難認上訴人不履行同居義務為無正當理由。此外被上訴
    人自上訴人北上台北與子女同住後，除九十年二月二日外，未曾北上台北，而其
    於九十年二月二日北上台北之目的，係為質問「上訴人為何要害伊背負妨害別人
    家庭名義」，於當日並因誤認，而持美術紙捲成之長條形紙棒毆打上訴人之妹洪
    許玉燕者，並為被上訴人所是認，且經證人洪許玉燕供證在卷，已如前述，亦堪
    信實，參以被上訴人竟在兩造之子甲○○面前辱罵上訴人與被上訴人之養父「有
    一腿」（按即有姦情之意）等情以觀，上訴人抗辯被上訴人平時對於上訴人亦無
    夫妻情義，於上訴人離家後，復無接回同住之誠意者核與實情並無違背，應堪信
    採。
五、按有民法第一千零五十二條第一項以外之重大事由，難以維持婚姻者，夫妻之一
    方得請求離婚。但其事應由夫妻之一方負責者，僅他方得請求離婚，民法第一千
    零五十二條第二項定有明文。次按婚姻是否已生破綻而無回復希望，不可依主觀
    之標準定之，應以難以維持婚姻之事實，是否已達倘處於同一境況，任何人均將
    喪失維持婚姻意欲之程度以決定之（最高法院八十七年度台上字第一三０四號判
    決可參）；至於夫妻雙方因長期未共同生活在一起，雙方之觀念、生活習慣、價
    值判斷等等，必然有所差異，此於夫妻雙方應相互扶持，同舟共濟之重要意義確
    有違背，並足以對夫妻雙方身心造成傷害，有礙往後夫妻和好，再過正常夫妻生
    活，是則夫妻雙方分居太久，彼此之理念、生活習慣、價值判斷等等大不相同，
    更且雙方已無半點情意，縱勉強維持形式上婚姻關係，對於雙方，乃至社會，均
    無正面價值，確可認為難以維持雙方婚姻之重大事由；然本件兩造自八十八年十
    月間因細故爭吵，上訴人遭被上訴人毆打致眼睛受有腫起之傷害，其後上訴人因
    之而由兩造之子女接到台北同住，則上訴人之不履行同居義務，已難認無正當理
    由，更且被上訴人自上訴人至台北與子女同住後，並未積極與上訴人溝通，化解
    雙方歧見，並表示接納上訴人回家之誠意，甚而復意欲毆打上訴人，雖因誤認而
    打錯人，益見被上訴人北上台北之本意並非在誠意請求上訴人回家者至明，難認
    被上訴人有積極接納被上訴人，及挽回兩造婚姻之誠意，其任令雙方分居事實存
    續，縱兩造間有無法再共同生活，難以維持婚姻之重大事由者，其事由之造成，
    上訴人亦難辭其咎；本院審酌上訴人僅因懷疑被上訴人有外遇，即於家中裝置電
    話錄音，並干擾被上訴人與他人之通訊，對於夫妻雙方之情感確有負面影響，且
    與被上訴人分居期間，亦未與被上訴人主動積極溝通，對於夫妻情感之改善亦有
    未盡責任之虞，致兩造間婚姻因而有難以維持之重大事由，上訴人亦應負部分責
    任，然被上訴人僅因細故即出手毆打上訴人成傷，且於上訴人北上與子女同住時
    ，未積極挽回兩造之婚姻，及持續與上訴人溝通，化解上訴人對於其與不明女子
    外遇之疑慮，竟任令兩造繼續分居事實之存在，復因一時意氣用事，北向意欲毆
    辱上訴人，並於子女面前指責上訴人與被上訴人之養父間有不倫姦情，非但無助
    兩造夫妻情感之改善，更且激化彼此間之仇視，堪認被上訴人對於兩造間婚姻關
    係無法維持，應負較大部分之責任者至明。是被上訴人就上開分居之重大事由之
    發生既應負較大部分之責任，依法自不得請求離婚。
六、綜上所述，本件被上訴人主張兩造間有難以維持婚姻之重大事由，其事由應由上
    訴人一方負責云云，委不足採。被上訴人執此起訴請求判決與上訴人離婚者非有
    理由，應予駁回；原審未盡詳查，僅以兩造間已無夫妻情義，而有難以維持婚姻
    之重大事由者，惟未深究其事由應由被上訴人負較大部分責任，逕為上訴人敗訴
    之判決，自有未洽，上訴意旨指摘原判決此部分不當，求予廢棄改判，為有理由
    ，自應由本院予以廢棄改判如主文第二項所示。
七、本件事證已臻明確，兩造其餘攻擊防禦方法之陳述，與判決結果並無影響，爰不
    一一論述，併此敘明。
八、據上論結，本件上訴為有理由，依民事訴訟法第四百五十條、第七十八條，判決
    如主文。
中　　　華　　　民　　　國　　九十一　　年　　　十　　　月　　　一　　　日
　　　　　　　　　　　　　　　　　　臺灣高等法院臺南分院民事第二庭
~B1審判長法官　吳　　志　　誠
~B2　　　法官　楊　　省　　三
~B3　　　法官　李　　文　　賢
右為正本係照原本作成。
如對本判決上訴，須於判決送達後二十日內向本院提出上訴狀；未表明上訴理由者，
應於上訴後二十日內向本院提出理由書。
中　　　華　　　民　　　國　　九十一　　年　　　十　　　月　　　二　　　日
~B法院書記官　劉　　清　　洪
